【裁判字號】    98,台上,319
【裁判日期】    980227
【裁判案由】    請求給付票款等
【裁判全文】
最高法院民事判決              九十八年度台上字第三一九號
上  訴  人  中華聯合半導體設備製造股份有限公司
法定代理人  乙○○
訴訟代理人  劉豐州律師
            陳韋利律師
被 上訴 人  甲○○
上列當事人間請求給付票款等事件，上訴人對於中華民國九十七
年五月二十日台灣高等法院台南分院第二審判決（九十六年度上
字第二○○號），提起上訴，本院判決如下：
    主  文
原判決廢棄，發回台灣高等法院台南分院。
    理  由
本件被上訴人主張：上訴人因積欠訴外人王俊安借款債務，王俊
安於民國九十六年二月初至上訴人公司催討債務，因當時伊任上
訴人前任董事長蘇兆鳴之特別助理，經蘇兆鳴指示財務部門簽發
如原判決附表所示面額各為新台幣（下同）二百萬元之二紙支票
（下稱系爭支票）交付王俊安，資為清償，系爭支票屆期經提示
遭退票，王俊安再度催索票款，在蘇兆鳴承諾十日內給付票款之
情況下，由伊在系爭支票背書，惟經十日後，該支票仍未獲付款
，伊遂籌款代為清償，並取回系爭支票與退票理由單。伊執有上
訴人所簽發之系爭支票後，屆期提示無法兌現，一再催索，上訴
人均置之不理等情。爰本於票據執票人之法律關係，求為命上訴
人給付伊四百萬元，及加計自九十六年四月十七日起至清償日止
，按年息百分之六計算利息之判決。
上訴人則以：(一)伊前法定代理人蘇兆鳴分別於九十五年十二月二
十二日、九十六年一月二十二日透過被上訴人以伊名義向盛鑫（
即王俊安，下同）之地下錢莊借款五百九十五萬元及四百四十萬
元，並同時簽發金額共計一千二百萬元之支票五紙交付盛鑫，伊
嗣後已陸續還款八百七十萬元，但因先前開立之部分支票未如期
付款，因而陸續換票或是延展票期，最後盛鑫即因換票取得伊於
九十六年二月七日所簽發之支票三紙，其中二紙金額均為二百萬
元之支票即為系爭支票（另有一紙一百五十萬元支票未在本件請
求）。(二)地下錢莊業者因不方便出面以法律程序向伊追討債務，
而將系爭支票交由被上訴人出面主張票款，其雙方並無讓與票據
債權之意思，被上訴人取得系爭支票非基於受讓票據權利之意思
，不得依票據法律關係請求伊給付票款及利息。(三)被上訴人未向
地下錢莊清償伊欠地下錢莊之債務，被上訴人係無對價或以不相
當之對價取得系爭支票，依票據法第十四條第二項規定，不得享
有優於其前手之權利。(四)伊向原執票人盛鑫借款合計一千零三十
五萬元，卻簽發支付一千二百萬元之支票，四十天之利息即高達
一百六十五萬元，亦即年利率高達145%，原執票人就原票款中超
過本金一千零三十五萬元及法定最高利率計算之利息二十二萬六
千八百四十九元部分，違反民法第二百零五條之規定而無請求權
。被上訴人明知伊開立系爭支票之經過，依票據法第十三條規定
，伊得以得對抗原執票人即地下錢莊業者之事由對抗被上訴人，
故縱認被上訴人為系爭支票之票據權利人，亦僅於十五萬元及法
定最高利率之利息二十二萬六千八百四十九元之範圍內有請求之
權利等語，資為抗辯。
原審維持第一審所為上訴人敗訴之判決，駁回其上訴，無非以：
上訴人因積欠王俊安借款債務，王俊安即於九十六年二月初至上
訴人公司催討債務，因被上訴人時任上訴人前任董事長蘇兆鳴之
特別助理，經蘇兆鳴指示財務部門簽發系爭二紙支票交付予王俊
安資為清償等事實，業據證人寇麗雯、蘇兆鳴到場證述屬實；又
系爭支票屆期經提示退票，王俊安再度催索票款，在蘇兆鳴承諾
十日內給付票款之情況下，由被上訴人在系爭支票背書，惟十日
後支票仍未獲付款。王俊安因而向被上訴人催索票款，被上訴人
即於九十六年七月上旬與其母親余碧花共同簽發四張本票（日期
為九十六年七月三日、面額分別為九百萬元、四百萬元、二百萬
元及二百五十萬元），以抵付上訴人所簽發之十四張支票（包括
系爭二張支票，金額共計一千七百五十萬元）債務，王俊安以損
失重大為由，復要求被上訴人額外再開出一張六十萬元之本票，
並表示屆時自法院強制執行上訴人公司財產之分配款取款時，再
歸還前揭本票；另再要求被上訴人與余碧花開立按月自九十六年
七月二十五日起至九十七年六月三十日止，面額各為十五萬元本
票予王俊安，被上訴人則於每月還款予王俊安，再按月依序取回
該面額為十五萬元之本票等情，亦有被上訴人提出之本票、支票
（合作金庫商業銀行）、台灣銀行活期存款存摺（戶名：余碧花
）、第一銀行管理帳戶存摺（戶名：甲○○）及彰化銀行存摺（
戶名：甲○○）影本等附卷可參；再徵諸上訴人就被上訴人所主
張其代上訴人清償系爭支票票款亦不爭執，及王俊安確有將系爭
支票（原本）交予被上訴人等情，足認被上訴人確已清償系爭支
票之票款。被上訴人執有上訴人所簽發之系爭支票後，屆期提示
，無法兌現，一再催索，上訴人均置之不理，被上訴人本於票據
執票人之法律關係，請求上訴人給付四百萬元及加計自九十六年
四月十七日（即最後付款提示日）起至清償日止，按年息百分之
六計算之利息，為有理由，應予准許等詞，為其判斷之基礎。
查上訴人一再否認被上訴人有代上訴人向王俊安清償債務之事實
（見原審卷六四、二一四、二一八、二一九頁），原審竟認上訴
人就此部分事實不爭執，而為不利於上訴人之認定，已有違誤。
又被上訴人所謂簽發四紙本票金額合計一千七百五十萬元，交付
王俊安用以抵付上訴人簽發交付王俊安之十四紙支票合計一千七
百五十萬元之債務，惟上訴人抗辯其簽發交付王俊安之支票三紙
金額合計為五百五十萬元，二者不符。而上訴人所提出附卷之本
票影本、銀行存摺影本（見原審卷一二一至一三七、一六五至一
六八、一九五至二○二頁），僅顯示該本票係由被上訴人與余碧
花共同簽發，及被上訴人與余碧花在銀行存款之提款、存款等情
形而已，似尚無從證明被上訴人有代上訴人向王俊安清償債務之
事實。上訴人究竟欠王俊安多少債務，被上訴人有無代上訴人向
王俊安清償債務，其清償金額若干，上開被上訴人與余碧花共同
簽發之本票是否確實已由王俊安提示兌現，上開銀行存款往來與
王俊安有何關聯，系爭支票之執票人就其中部分票款金額是否因
違反民法第二○五條最高利率之限制而無請求權，凡諸情形，均
欠明瞭，自尚無從判斷上訴人得否以得對抗王俊安之事由對抗被
上訴人，上開情形自均有待澄清，乃原審均未調查釐清，遽為上
訴人敗訴之判決，亦嫌速斷。上訴論旨，執以指摘原判決不當，
求予廢棄，非無理由。
據上論結，本件上訴為有理由。依民事訴訟法第四百七十七條第
一項、第四百七十八條第二項，判決如主文。
中    華    民    國  九十八  年    二    月  二十七  日
                      最高法院民事第二庭
                          審判長法官  吳  正  一
                                法官  劉  福  聲
                                法官  阮  富  枝
                                法官  吳  麗  女
                                法官  簡  清  忠
      本件正本證明與原本無異
                                      書  記  官
中    華    民    國  九十八  年    三    月   十一   日
                                                     Ｍ


司法院資訊處製作；財團法人民間司法改革基金會備份。
